ACORDAO-COMPLETO-2548413

ACÓRDÃO 6054/2022 ATA 33/2022 - PRIMEIRA CÂMARA

VISTOS, relatados e discutidos estes autos que cuidam de pedido de reexame interposto por Maricene Aparecida Pereira de Oliveira, ex-servidora do Tribunal Regional do Trabalho da 15ª Região - TRT/15, contra o Acórdão 17993/2021-TCU-Primeira Câmara, que considerou ilegal seu ato de aposentadoria e negou-lhe registro.
ACORDAM os Ministros do Tribunal de Contas da União, reunidos em sessão da 1ª Câmara, ante as razões expostas pelo Relator e com fundamento nos arts. 32 e 48 da Lei 8.443/1992, em:
9.1. conhecer do pedido de reexame para, no mérito, negar-lhe provimento;
9.2. encaminhar cópia deste acórdão à recorrente e ao Tribunal Regional do Trabalho da 15ª Região, com a informação de que o inteiro teor do relatório e do voto que o fundamentam está disponível no endereço eletrônico www.tcu.gov.br/acordaos.

Pedido de reexame interposto por Maricene Aparecida Pereira de Oliveira, ex-servidora do Tribunal Regional do Trabalho da 15ª Região  TRT/15, contra o Acórdão 17.993/2021  TCU  1ª Câmara, que considerou ilegal e negou registro a seu ato de aposentadoria.

Primeira Câmara

3. Recorrente: Maricene Aparecida Pereira de Oliveira (XXX.506.598-XX)

13.1. Ministros presentes: Walton Alencar Rodrigues (Presidente), Benjamin Zymler e Jorge Oliveira (Relator).
13.2. Ministro-Substituto convocado: Weder de Oliveira.
13.3. Ministro-Substituto presente: Augusto Sherman Cavalcanti.

ACORDAO-COMPLETO-2560650

Acórdão 1169/2023 - Primeira Câmara

JORGE OLIVEIRA

Ministro Walton Alencar Rodrigues

Adoto como relatório a instrução elaborada na Secretaria de Recursos - Serur, que contou com a anuência da instância supervisora da unidade, assim como do Ministério Público junto ao TCU - MPTCU, nestes autos representado pelo Procurador Rodrigo Medeiros de Lima (peças 35-37) :
"INTRODUÇÃO
1.	Trata-se de pedido de reexame (peças 15-24) interposto pela Sra. Maricene Aparecida Pereira de Oliveira, ex-servidora do Tribunal Regional do Trabalho da 15ª Região/Campinas/SP, por meio do qual se insurge contra o Acórdão 17993/2021-TCU-Primeira Câmara (peça 8) , que teve como relator o Excelentíssimo Senhor Ministro Walton Alencar Rodrigues.
1.1. A deliberação recorrida apresenta o seguinte teor:
'Os Ministros do Tribunal de Contas da União, reunidos em sessão da Primeira Câmara, ACORDAM, por unanimidade, com fundamento nos artigos 1º, inciso V, e 39, inciso II, da Lei 8.443/1992, c/c os artigos 17, inciso III, 143, inciso II, 260 e 262 do Regimento Interno/TCU, em considerar ilegal a concessão de aposentadoria de Maricene Aparecida Pereira de Oliveira e negar registro ao correspondente ato; dispensar, com fulcro no Enunciado 106 da Súmula da Jurisprudência do TCU, a devolução dos valores indevidamente recebidos até a data da ciência desta deliberação; e expedir as determinações discriminadas no subitem 1.7:
1. Processo TC-Processo 024.233/2021-8 (APOSENTADORIA) 
1.1. Interessado: Maricene Aparecida Pereira de Oliveira (XXX.506.598-XX) .
1.2. Órgão/Entidade: Tribunal Regional do Trabalho da 15ª Região - Campinas/SP.
1.3. Relator: Ministro Walton Alencar Rodrigues.
1.4. Representante do Ministério Público: Procuradora-Geral Cristina Machado da Costa e Silva.
1.5. Unidade Técnica: Secretaria de Fiscalização de Integridade de Atos e Pagamentos de Pessoal e de Benefícios Sociais (Sefip) .
1.6. Representação legal: não há.
1.7. Determinações/Recomendações/Orientações:
1.7.1. determinar ao órgão de origem, sob pena de responsabilidade solidária da autoridade administrativa omissa, que:
1.7.1.1. dê ciência do inteiro teor desta deliberação à interessada, no prazo de quinze dias, e faça juntar aos autos o comprovante dessa notificação, nos quinze dias subsequentes, alertando-a de que o efeito suspensivo proveniente de eventual interposição de recurso junto ao TCU não a exime da devolução dos valores indevidamente percebidos após a notificação, caso o recurso não seja provido;
1.7.1.2. promova o destaque das parcelas de quintos/décimos incorporados com amparo em funções comissionadas exercidas entre 8/4/1998 e 4/9/2001, transformando-as em parcela compensatória a ser absorvida por quaisquer reajustes futuros, desde que a hipótese não seja de decisão judicial transitada em julgado, consoante decidido pelo STF no RE 638.115/CE.'
 (destacamos e sublinhamos) .
HISTÓRICO 
2.	Conforme consta do ato de peça 3, a recorrente ocupou função comissionada posteriormente ao advento da Lei 9.624/1998, cuja correspondente parcela de quintos foi incorporada aos seus proventos, razão por que foi determinado ao órgão de origem que procedesse à adequação da aludida parcela conforme modulado pelo Supremo Tribunal Federal no âmbito do RE 638.115. 
ADMISSIBILIDADE
3.	Reitera-se o exame de admissibilidade efetuado pelo Sar/Serur (peça 25) , ratificado pelo Ministro-Relator Jorge Oliveira (peça 28) , que concluiu pelo conhecimento do pedido de reexame, com fundamento no artigo 48 da Lei 8.443/1992, c/c os artigos 285 e 286, parágrafo único, do RI/TCU, suspendendo-se os efeitos do caput e subitens 1.7, 1.7.1 e 1.7.1.2 do Acórdão 17993/2021-TCU-Primeira Câmara.
EXAME DE MÉRITO
             Delimitação
4.1.	Constitui objeto do presente recurso definir se o Acórdão 17993/2021-TCU-Primeira Câmara afrontou o julgamento do RE 638.115/CE.
5. Do direito à incorporação de quintos decorrente do exercício de função comissionada e/ou cargo em comissão, no período entre 8/4/1998 a 4/9/2001 (RE 638.115/CE) 
5.1.	A recorrente aduz que é beneficiária de decisão judicial transitada em julgado, que lhe assegura a incorporação de quintos decorrente do exercício de função comissionada e/ou cargo em comissão, no período entre 8/4/1998 a 4/9/2001, com base nos seguintes argumentos:
5.2.	A recorrente foi beneficiada por ação coletiva movida pelo Sindicato dos Servidores Públicos Federais da Justiça do Trabalho da 15ª Região (Sindiquinze) de nº 0000976-30.2005.4.02.6105, matéria que foi contemplada pelo que foi decidido no RE 638.115/CE.
Análise
5.3.	Convém, de pronto, transcrever excerto do voto condutor do Acórdão recorrido, que trata da irregularidade em relação aos quintos:
'Considerando que a Secretaria de Fiscalização de Integridade de Atos e Pagamentos de Pessoal e de Benefícios Sociais (Sefip) e o Ministério Público junto ao TCU identificaram pagamento irregular da vantagem "quintos/décimos" oriundos de funções comissionadas ou cargos de confiança exercidos no período de 8/4/1998 a 4/9/2001;
Considerando que a irregularidade em questão é objeto de jurisprudência pacificada nesta Corte de Contas, a exemplo dos Acórdão 8185/2021-TCU-Primeira Câmara (de minha relatoria) , 7.580/2021-TCU-1ª Câmara (relator: E. Ministro Benjamin Zymler) , 7.997/2021-TCU-2ª Câmara (relator: E. Ministro Augusto Nardes) , 7.620/2021-TCU-2ª Câmara (relator: E. Ministro Aroldo Cedraz) , 8.318/2021-TCU-2ª Câmara (relator: E. Ministro Raimundo Carreiro) , 13.962/2020-TCU-2ª Câmara (relatora: E. Ministra Ana Arraes) , 8.254/2021-TCU-2ª Câmara (relator: E. Ministro Bruno Dantas) , 4.546/2020-TCU-Plenário (relator: E. Ministro Vital do Rêgo) , 8.684/2021-TCU-1ª Câmara (relator: E. Ministro Jorge Oliveira) , 12.095/2021-TCU-1ª Câmara (relator: E. Ministro-Substituto Augusto Sherman) , 9.744/2021-TCU-2ª Câmara (relator: E. Ministro-Substituto Marcos Bemquerer) , 6.377/2020-TCU-2ª Câmara (relator: E. Ministro-Substituto André Luís de Carvalho) , 12.561/2020-TCU-1ª Câmara (relator: E. Ministro-Substituto Weder de Oliveira) , entre outros;
Considerando que o STF, no julgamento dos últimos embargos declaratórios opostos ao RE 638.115/CE, em 18/12/2019, ao manter a ilegalidade do pagamento dos quintos/décimos oriundos de funções comissionadas ou cargos de confiança exercidos no período de 8/4/1998 a 4/9/2001, estabeleceu as seguintes modulações de efeitos: os pagamentos das vantagens de quintos/décimos amparados por sentença judicial transitada em julgado deverão ser mantidos, não sendo transformados em parcelas compensatórias, nem absorvidos por futuros reajustes ou reestruturações de planos de cargos e salários do funcionalismo público civil; os pagamentos de quintos/décimos amparados por sentença judicial não definitiva ou por decisão administrativa serão destacados, transformados em parcela compensatória e absorvidos por futuros reajustes ou reestruturações de planos de cargos e salários do funcionalismo público civil;
Considerando que, com base nos documentos acostados nos autos, a parcela ora impugnada não foi concedida mediante decisão judicial transitada em julgado e que, diante da modulação de efeitos do julgamento do RE 638.115/CE, impõe-se o destaque do pagamento de quintos/décimos, a sua conversão em parcela compensatória a ser absorvida por reajustes futuros ou reestruturações do plano de cargos e salários da carreira;'
5.4.	Ocorre que a recorrente alega haver decisão judicial transitada em julgado favorável à incorporação dos quintos no período entre 8/4/1998 a 4/9/2001. Caso comprovado o trânsito em julgado, bem como ser a recorrente beneficiária da decisão, caberá ao órgão de origem observar a modulação de efeitos fixada pelo Supremo Tribunal Federal no RE 638.115, de modo a manter a parcela de quintos incorporados no referido período, o que já foi contemplado pelo subitem 1.7.1.2. do Acórdão recorrido, que estabeleceu que deverá ocorrer a absorção por reajustes futuros da vantagem "desde que a hipótese não seja de decisão judicial transitada em julgado, consoante decidido pelo STF no RE 638.115/CE".
5.5.	Registra-se, por oportuno, que ainda que comprovado o trânsito em julgado, isto por si só não possui o condão de alterar o julgamento pela ilegalidade do ato, pois que o e. STF deixou assente que a incorporação de quintos no período de 8/4/1998 até 4/9/2001 ofende o princípio da legalidade, nos termos da tese firmada em sede de repercussão geral, Tema 395. Ademais, o provimento judicial somente impede a suspensão dos pagamentos das parcelas indevidas (Acórdão 3842/2020-TCU-Primeira Câmara) .
CONCLUSÃO
6.	Da análise de mérito, conclui-se que, relativamente à parcela "quintos" incorporada no período de 8/4/1998 até 4/9/2001, caso a interessada comprove, perante o órgão de origem, ser beneficiária de decisão judicial transitada em julgado, poderá ser mantida a continuidade dos pagamentos imune à absorção por reajustes futuros.
6.1.	Por conseguinte, deve-se negar provimento ao presente recurso.
PROPOSTA DE ENCAMINHAMENTO
7.	Ante o exposto, submetem-se os autos à consideração superior, propondo-se, com fundamento no art. 48 da Lei 8.443/1992:
a) conhecer do recurso e, no mérito, negar-lhe provimento; e
b) informar a recorrente e demais interessados do acórdão a ser proferido, destacando que o relatório e o voto que o fundamentam podem ser acessados por meio do endereço eletrônico www.tcu.gov.br/acordaos."
É o Relatório.

Jean Paulo Ruzzarin (21.006/OAB-DF), Rudi Meira Cassel (22.256/OAB-DF) e outros, representando Maricene Aparecida Pereira de Oliveira.

Procurador Rodrigo Medeiros de Lima

PEDIDO DE REEXAME. APOSENTADORIA. QUINTOS DECORRENTES DO EXERCÍCIO DE FUNÇÕES COMISSIONADAS APÓS EDIÇÃO DA LEI 9.624/1998. ATO ILEGAL. CONHECIMENTO DO RECURSO. A EXISTÊNCIA DE DECISÃO JUDICIAL QUE AMPARA O DIREITO DA INTERESSADA DEVE SER VERIFICADA PELO ÓRGÃO DE ORIGEM. HIPÓTESE CONTEMPLADA NO ACÓRDÃO RECORRIDO. ATO ILEGAL. NÃO PROVIMENTO.

APOSENTADORIA (APOS)

Secretaria de Recursos (Serur)

Analisa-se pedido de reexame interposto por Maricene Aparecida Pereira de Oliveira, ex-servidora do Tribunal Regional do Trabalho da 15ª Região - TRT/15, contra o Acórdão 17993/2021-TCU-Primeira Câmara, de relatoria do Ministro Walton Alencar Rodrigues, que considerou ilegal e negou registro a seu ato de aposentadoria.
A ilegalidade do ato restou consignada por dele constar a parcela remuneratória conhecida como quintos decorrente do exercício de funções comissionadas após o advento da Lei 9.624/1998.
A decisão impugnada contém determinação ao órgão de origem para que: 
"1.7.1.2. promova o destaque das parcelas de quintos/décimos incorporados com amparo em funções comissionadas exercidas entre 8/4/1998 e 4/9/2001, transformando-as em parcela compensatória a ser absorvida por quaisquer reajustes futuros, desde que a hipótese não seja de decisão judicial transitada em julgado, consoante decidido pelo STF no RE 638.115/CE.' (Grifei) .
Em síntese, a recorrente alega que: a) a incorporação encontra amparo em decisão judicial transitada em julgado, proferida na Ação Coletiva 0000976-30.2005.4.02.6105, movida pelo Sindicato Profissional dos Servidores Públicos Federais Integrantes dos Quadros da Justiça do Trabalho da 15ª Região no Estado de São Paulo - Sindiquinze; e b) o STF, no julgamento dos embargos com efeitos infringentes no RE 638.115/CE, Tema 395 da repercussão geral, firmou posicionamento pela legalidade da incorporação assentada na garantia da coisa julgada. 
Em conclusão, pede que este Tribunal reconheça a legalidade do ato de aposentação, concedendo-lhe o consequente registro.
Ao instruir o feito, a Serur posicionou-se pela negativa de provimento, tendo em conta que: a) a comprovação do trânsito em julgado, por si só, não possui o condão de alterar o julgamento pela ilegalidade do ato de aposentadoria pela Corte de Contas, pois o STF deixou assente que a incorporação de quintos após o advento da Lei 9.624/1998 ofende o princípio da legalidade, nos termos da tese firmada em sede de repercussão geral, Tema 395; e b) mesmo nas situações em que as parcelas de quintos/décimos foram incorporadas com base em decisão judicial transitada em julgado, o ato concessório de aposentadoria é ilegal e não é registrado pelo TCU, visto que o provimento judicial somente impede a suspensão dos pagamentos das parcelas indevidas. 
O MPTCU, em cota singela, manifestou anuência a este entendimento.
Inicialmente, ratifico o despacho exarado no sentido de que o pedido de reexame deve ser conhecido, porquanto preenche os requisitos de admissibilidade previstos no artigo 48 da Lei 8.443/1992.
No mérito, acolho as análises empreendidas pela Serur, as quais incorporo a minhas razões de decidir.
A determinação desta Corte para que fosse promovido o destaque da parcela de quintos decorreu da carência de informações nos autos, razão pela qual aquela decisão contemplou a condicionante que destaquei no parágrafo 3 deste Voto.
Caso seja comprovado que ocorreu o trânsito em julgado da sentença judicial que concedeu o benefício, bem como que a interessada é beneficiária da decisão, caberá ao órgão de origem observar a modulação definida pelo STF no RE 638.115, de modo a manter a parcela de quintos incorporada no referido período. No entanto, se essa comprovação não ocorrer, o órgão de origem deverá efetuar o destaque da parcela de quintos e promover sua transformação em parcela compensatória, a ser absorvida por reajustes futuros.
Assim, mesmo que reste demonstrado o direito da ex-servidora à manutenção da parcela, descabe alterar a decisão anterior, motivo pelo qual seu teor deve permanecer inalterado.
Lembro que o entendimento fixado em regime de repercussão geral pelo STF é no sentido de que "ofende o princípio da legalidade a decisão que concede a incorporação de quintos pelo exercício de função comissionada no período de 8/4/1998 até 4/9/2001, ante a carência de fundamento legal" (Tema 395, RE 638.115) .
Todavia, como é de amplo conhecimento, tal posicionamento sofreu modulação de efeitos, em sede de embargos de declaração, quando o Supremo Tribunal garantiu a continuidade dos pagamentos dos quintos fundados em decisão judicial transitada em julgado.
Assim, como os argumentos recursais não se mostraram suficientes para a reforma da decisão recorrida, deve-se negar provimento ao pedido de reexame.
	Ante o exposto, manifesto-me integralmente de acordo com a unidade técnica e com o MPTCU e VOTO pela adoção da minuta de acórdão que submeto a este Colegiado.
TCU, Sala das Sessões, em 20 de setembro de 2022.
JORGE OLIVEIRA 
Relator